臺灣高等法院刑事判決　 　　　 　　　94年度上易字第1361號
上　訴　人　臺灣板橋地方法院檢察署檢察官
被　　　告　乙○○
選任辯護人?高進發律師
上列上訴人因被告詐欺等案件，不服臺灣板橋地方法院93年度易
字第 1347號，中華民國94年7月13日第一審判決（起訴案號：臺
灣板橋地方法院檢察署93年度偵字第6178號），提起上訴，本院
判決如下：
    主  文
上訴駁回。
    理  由
一、公訴意旨以：緣甲○○因向蘇文惠借款而持有蘇文惠所有之
    彰化商業銀行提款卡，不慎於民國九十二年七月十五日下午
    二時許，在臺北縣林口鄉○○路五號前遺失，被告乙○○見
    狀，竟意圖為自己不法之所有而侵占前開提款卡，並基於意
    圖為自己不法所有之概括犯意，先於同日下午二時十五分、
    二時十六分，在臺北縣林口鄉農會（以下簡稱林口鄉農會）
    自動櫃員機，以不正方法接續提款二次，金額分別為新臺幣
    （下同）三千元及二萬元；又於同日下午二時十八分許，以
    同一手法，至彰化銀行林口分行（以下簡稱彰銀林口分行）
    自動櫃員機提領三萬元，復於同日下午三時三十六分、三時
    三十七分、三時三十八分，以同一手法前往桃園縣龜山鄉萬
    通銀行（即萬通銀行林口分行，嗣已改制為中國信託銀行林
    口分行）自動櫃員機接續提款三次，金額分別為五千元、一
    萬元、一萬元。嗣因甲○○發現提款卡遺失而向警方報案，
    經警方調閱彰化銀行林口分行自動櫃員機畫面後，乃通知被
    告乙○○到案說明，因認被告乙○○涉犯刑法第三百三十七
    條之侵占遺失物罪嫌及刑法第三百三十九條之二第一項之以
    不正方法由自動付款設備取得他人之物罪嫌。
二、按犯罪事實應依證據認定之，無證據不得認定其犯罪事實；
    不能證明被告犯罪者，應諭知無罪之判決，刑事訴訟法第一
    百五十四條第二項、第三百零一條第一項分別定有明文。又
    刑事訴訟上證明之資料，無論其為直接證據或間接證據，均
    須達於通常一般人均不致於有所懷疑，而得確信其為真實之
    程度，始得據為有罪之認定，若其關於被告是否犯罪之證明
    未能達此程度，而有合理性懷疑之存在，致使無從形成有罪
    之確信，根據「罪證有疑，利於被告」之證據法則，即不得
    遽為不利被告之認定，其以情況證據（即間接證據）斷罪時
    ，尤須基於該證據在直接關係上所可證明之他項情況事實，
    本乎推理作用足以確證被告有罪，方為合法，不得徒憑主觀
    上之推想，將一般經驗上有利被告之其他合理情況逕予排除
    ，此觀諸最高法院七十六年台上字第四九八六號、三十二年
    度上字六七號判例意旨亦甚明顯。另告訴人之告訴，本以使
    被告受刑事訴追為目的，故其陳述是否與事實相符，自應調
    查其他證據，以資審認，苟其所為攻擊之詞，尚有瑕疵，則
    在此瑕疵未予究明以前，即不能遽採為斷罪之基礎（最高法
    院六十九年臺上字第一五三一號判例參照）。
三、公訴人認被告乙○○涉犯刑法第三百三十七條之侵占遺失物
    罪嫌及刑法第三百三十九條之二第一項之以不正方法由自動
    付款設備取得他人之物罪嫌，係以：(一)告訴人甲○○警詢及
    偵訊之指訴；(二)彰化商業銀行自動付款機交易明細表；(三)彰
    化銀行林口分行錄影帶、臺灣板橋地方法院檢察署檢察官勘
    驗筆錄及翻拍照片；(四)彰化銀行林口分行九十三年十月十八
    日彰林字第二五四六號函暨所附交易日報表；(五)被告乙○○
    於警詢時供稱偵查卷附照片為伊之供述；(六)林口鄉農會九十
    四年三月九日北縣林農信字第０九四一０００二五四號函、
    彰銀林口分行九十四年二月二十五日彰林口字第０三五三號
    函、中國信託銀行九十四年三月四日中信銀作業字第九四八
    一三二二一二一九號函、中國信託銀行九十四年四月六日中
    信銀作業字第九四八一三二二二七三四號函等，為其主要論
    據，然訊之被告則否認有何侵占遺失物及以不正方法由自動
    付款設備取得他人之物犯行，辯稱：(一)伊並未撿到蘇文惠之
    提款卡（以下簡稱系爭提款卡），亦未曾持該卡片至林口鄉
    農會、彰銀林口分行及萬通銀行林口分行之自動櫃員機領款
    ；(二)伊雖曾於九十二年七月十五日下午二時許，至彰銀林口
    分行所設自動櫃員機領款及補摺，但領款係用自己之提款卡
    ，且監視器拍攝時間與實際提款時間有誤差，不能因為伊曾
    被監視器拍到，就說伊是盜領者，何況當時伊後面還有一個
    人接著領款，為何不說是那個人盜領；(三)關於林口鄉農會及
    萬通銀行林口分行部分，則連拍到伊之監視器畫面都沒有，
    更不能說是伊去盜領，何況起訴書所指在林口鄉農會被盜領
    之時間，伊當時正在彰銀林口分行領款，自不可能分身到林
    口鄉農會盜領款項等語；其選任辯護人另補充辯稱：使用提
    款卡提領款項須有密碼，被告不知密碼，如何能夠提款。又
    經勘驗彰銀林口分行之監視器錄影帶，可知以手遮臉者並非
    被告，而是另有其人，且倘被告確實係盜領者，為何還要同
    時以自己之提款卡提領款項，並補登自己及妻子張青真之存
    摺，以供被害人得以循線追查到自己等語。經查：
    (一)關於系爭提款卡於九十二年七月十五日十四時十八分二七
      秒遭人在彰銀林口分行所設自動櫃員機盜用領出三萬元之
      事實，固有告訴人之指訴及彰銀林口分行自動櫃員機之交
      易明細表（見核退字卷第十三頁）為據，然此二項證據方
      法只能證明遭人盜領之事實，並不能證明盜領者即係被告
      。次查彰銀林口分行於當時共設有二台自動櫃員機，編號
      分別為九六八二及九六八四，前者之監視器錄影帶已函送
      經臺北縣政府警察局新莊分局保管，有彰銀林口分行九十
      四年二月二十五日彰林口字第０三五三號函（原審卷第四
      十頁）附卷可稽，此錄影帶於隨案移送至臺灣板橋地方法
      院檢察署後，雖曾經檢察事務官於九十三年五月二十五日
      勘驗確認「彰化銀行林口分行錄影帶於九十二年七月十五
      日十四時十八分，有一位帶眼鏡、穿格子上衣之男子領款
      ，如照片所示，亦如九十二年七月十八日照片所示」，有
      該勘驗筆錄、勘驗時所攝照片九張及九十二年七月十八日
      所攝照片九張（偵字卷第二二至三一頁、第三二頁證物袋
      內之照片）在卷可查，而被告於九十三年六月九日接受偵
      訊時亦自稱：「（提示本署九十三年五月二十五日勘驗筆
      錄所翻拍之照片，照片中之人是否為你本人？）應該是，
      當天我去補摺和提款，順序不記得了，我是用我太太的提
      款卡提款的」（偵字卷第三六頁）等語，然經原審重新勘
      驗該錄影帶並依序翻拍前述盜領時間前後之錄影畫面，確
      認在被告離開後立即有一名男子進入畫面，且依據翻拍之
      照片，可知被告係自同日十四時十六分四十八秒起進入畫
      面，中間曾短暫離開畫面，並於十四時十九分四十五秒離
      開畫面（見原審卷第九一至九九頁編號Ａ１～Ａ１８照片
      ），旋有另一名男子於十四時十九分五十九秒進入畫面，
      並於十四時二十分五十九秒離開畫面（見原審卷第一００
      至一０六頁編號Ｂ１～Ｂ１３照片），經仔細比對被告與
      另一名男子之穿著，可知被告當日係穿軟質格子花紋之短
      袖ＰＯＬＯ衫、長褲顏色較淺、有戴眼鏡，而另一名男子
      則穿短袖襯衫、長褲顏色較深、未戴眼鏡，且有刻意遮掩
      臉部之動作（見原審卷第一００、一０二、一０五頁編號
      Ｂ１、２、５、６、１１、１２照片），故在被告之後確
      有另一名男子緊接操作自動櫃員機，應堪認定。另系爭提
      款卡遭盜用提領三萬元之時間（即十四時十八分二七秒）
      ，固係在前開被告進入監視器畫面之時間（即十四時十六
      分四十八秒起至十四時十九分四十五秒止）內，然報表交
      易時間與提款機實際運作有時間差二至三分鐘，有彰銀林
      口分行九十二年十月十八日彰林字第二五四六號函（偵字
      卷第五三頁）在卷可查，另前開自動櫃員機於系爭三萬元
      遭盜領之前，確有被告從自己帳號為000000000
      000號之帳戶內領取五千元之交易紀錄，有自動付款交
      易日報表（見原審卷第四三頁）及被告前開帳戶之存摺影
      本（核退字卷第十六至十八頁）在卷可查，依照前開函文
      所載之落差時間來推算，倘系爭提款卡遭盜領之時間為十
      四時十八分二七秒，則監視器畫面時間應係十四時二十分
      二七秒起至十四時二十一分二七秒之間，此與前開被告進
      入監視器畫面之時間相比，顯然並無交集，再對照被告曾
      於遭盜領三萬元之前領取五千元之事實，應可合理推論被
      告乃盜領者之前一人，而非真正之盜領者。況依一般經驗
      法則，盜領者為爭取時效並避免身分曝光，通常會以各種
      方式（例如戴安全帽、口罩或以其他方式遮掩臉部等）避
      免遭監視器錄下面容外貌，並迅速完成提領動作逃逸，然
      本案被告前後在鏡頭下停留近三分鐘，其間未見任何遮掩
      之動作，與後一位領款者相比，顯然不像盜領者，且其若
      為盜領者，又為何要在盜領前以自己帳戶領款，及補登自
      己及妻子張清真之存摺，以留下線索供被害人及警方循線
      追查？此益徵被告辯稱伊並非盜領者，反而是伊後面的領
      款人比較可能云云，實屬有據。
    (二)關於系爭提款卡於九十二年七月十五日十四時十五分及十
      六分遭人在林口鄉農會自動櫃員機盜用領出三千元、二萬
      元乙節，固有告訴人之指訴及林口鄉農會九十四年三月九
      日北縣農信字第０九四一０００二五四號函所附自動櫃員
      機（即編號１５０１９Ｃ之自動櫃員機）交易明細表（見
      原審卷第四九頁證物袋）為據，然此二項證據方法只能證
      明遭人盜領之事實，並不能證明盜領者即係被告。次查林
      口鄉農會於當時共設有四台自動櫃員機，編號分別為１５
      ０１９Ａ、Ｂ、Ｃ及１５０２９Ａ，其中１５０１９Ａ、
      Ｃ之錄影帶已函送經臺北縣政府警察局新莊分局保管，有
      林口鄉農會前揭函文（見原審卷第四八頁）附卷可稽，此
      錄影帶於隨案移送至臺灣板橋地方法院檢察署後，雖曾經
      檢察事務官於九十三年五月二十五日勘驗確認「台北縣林
      口鄉農會Ｃ７錄影帶係自九十二年七月十五約十九時三十
      分開始播放。台北縣林口鄉農會Ａ９錄影帶播放至九十二
      年七月十五日十三時四十八分許，畫面即切換至九十二年
      七月十五日十四時十九分，未見九十二年七月十五日十四
      時十五、十六分之畫面」，有勘驗筆錄附卷可查（偵字卷
      第二二頁），嗣經原審針對該二捲錄影帶進行勘驗後，其
      勘驗結果為：「九十三年度偵字第六一七八號卷所附林口
      鄉農會編號C7之監視器錄影帶：十四時十三分直到十四時
      十四分四十九秒有一名中年男子進入畫面，之後一直到十
      四時十七分才有另外一名中年男子進入畫面，惟此二位男
      子均非被告；同前卷所附林口鄉農會編號A9之監視器錄影
      帶：畫面播放至十三點四十八分五十五秒之後，之後就跳
      至十三點五十三分之後於十三點五十六分左右畫面中斷，
      並且出現一小段沒有時間顯示的畫面，之後再度出面畫面
      時間已經是十四點十九分二十一秒，並沒有十四時十五、
      十六分之畫面」，有勘驗筆錄在卷可查（見原審卷第七六
      頁），惟均不能認定被告確有持系爭提款卡前往林口鄉農
      會所設之自動櫃員機盜領三千元及二萬元。
    (三)關於系爭提款卡曾遭人於九十二年七月十五日十五時三十
      六分、三十七分、三十八分在萬通銀行林口分行自動櫃員
      機盜用領出五千元、一萬元、一萬元之事實，固有告訴人
      之指訴及系爭蘇文惠帳戶之自動櫃員機交易明細查詢表二
      紙（偵字卷第十一至十二頁）為證，然此二項證據方法只
      能證明遭人盜領之事實，並不能證明盜領者即係被告，且
      因案發當時並未立即調取該分行之監視器錄影帶，致該等
      錄影帶均已超過保存期限而未獲保留，有中國信託銀行林
      口分行九十二年十二月三日中信銀林口字第九二一０二三
      二０００一函附卷可稽（核退字卷第十三頁），更無從認
      定被告確有持系爭提款卡前往萬通銀行林口分行所設之自
      動櫃員機盜領五千元、一萬元及一萬元。末經原審依聲請
      向中國信託銀行函調九十二年七月十五日十三時三十分至
      十六時之自動櫃員機交易明細表，均查無公訴人所指之三
      筆提款資料，有中國信託銀行九十四年三月四日中信銀作
      業字第九四八一三二二一二一九號函、九十四年四月六日
      中信銀作業字第九四八一三二二二七三四號函及所附交易
      明細表（見原審卷第五一至五四頁、第六四至七三頁），
      再對照蘇文惠帳戶之自動櫃員機交易明細查詢表中亦記載
      此三筆款項之交易日期為九十二年七月十六日，則公訴意
      旨原本所認定之盜領時間，似有誤植，但縱係如此，依據
      現存證據，亦不足以證明被告有於九十二年七月十六日持
      系爭提款卡盜領款項之事實，附此說明。
    (四)關於侵占甲○○所遺失之系爭提款卡一事，則僅有告訴人
      甲○○之指訴，然依其指訴，至多僅能證明有遺失提款卡
      之事實，並不能證明被告即為拾得該提款卡並予侵占入己
      之人。又該提款卡於遺失後，雖曾遭人先後持往林口鄉農
      會、彰銀林口分行及萬通銀行林口分行盜領款項，然此盜
      領者是否即為被告，則乏證據可資佐證，其理由業已詳述
      如前，自不能單憑告訴人一己之推論，即遽為被告不利之
      認定。
四、綜上事證，就被告有無侵占遺失物及以不正方法由自動付款
    設備取得他人之物犯行，均未達於通常一般之人均不致有所
    懷疑而得確信其為真實之程度，復查無其他積極證據足證被
    告確實有此等犯行，本院即無從單憑前開公訴人所引之證據
    方法，而形成有罪之確信。原審詳加審究後，以被告犯罪不
    能證明，而諭知被告無罪之判決，並無不當。公訴人循告訴
    人聲請上訴略稱：被告即係盜領存款者云云，指摘原判決不
    當。然查，本件並無積極證據足資證明被告有侵占遺失物或
    以不正方法由自動付款設備取得他人財物等罪行，已詳如前
    述，尚難僅憑告訴人一己之推論，遽為被告有罪之認定。本
    件上訴，核無理由，應予駁回。
據上論斷，應依刑事訴訟法第368條，判決如主文。
本案經檢察官吳慧蘭到庭執行職務。
中　　華　　民　　國　　94　　年　　10 　 月　　 4　　日
　　　　　　　　　刑事第八庭審判長法　官　吳　敦
　　　　　　　　　　　　　　　　  法　官　許增男
　　　　　　　　　　　　　　　　  法　官　沈宜生
以上正本證明與原本無異。
不得上訴。
　　　　　　　　　　　　　　　　　書記官　陳雅加
中　　華　　民　　國　　94　　年　　10　　月　　5 　　日
